【裁判字號】    92,抗,113
【裁判日期】    920723
【裁判案由】    侵占
【裁判全文】
臺灣高等法院臺南分院刑事裁定      九十二年度抗字第一一三號  Ａ
      抗  告  人
      即自訴人    乙  ○  ○
      被      告  甲  ○  ○
右列抗告人因被告侵占案件，不服臺灣台南地方法院九十二年三月十四日裁定（九十
二年度自緝字第二號）提起抗告，本院裁定如左：
      主      文
原裁定撤銷，發回台灣台南地方法院。
      理      由
一、自訴意旨略以：抗告人與被告甲○○於民國（下同）八十五年二月十七日簽訂「
    計程車租斷分期付款買賣契約書」（下稱系爭租買契約書），約定被告按日給付
    新台幣（下同）九百元與抗告人，抗告人即將牌照號碼ＰＨ—九三三號汽車（下
    稱系爭車輛）以租斷分期付款方式出租給被告，被告並簽有切結書，載明：逾期
    繳納車款，應將該租用之車無條件歸還，並結清逾期車租，否則以侵占法辦，且
    租用人（即被告）如戶籍地址或現在地址有變動，應主動與出租人（即抗告人）
    聯絡，若有變動沒有通知而聯絡不到，一切民、刑事自行負責等語，均與前開契
    約第六條內容相符，自為被告所知悉。而被告住所變動並未告知抗告人，又違約
    不付車租亦未交還車輛，造成抗告人受有損害，因認被告涉有刑法第三百十五條
    第一項之侵占罪嫌。
二、原審裁定以：抗告人與被告簽訂「計程車租斷分期付款買賣契約書」，固有買賣
    契約書影本一紙附於原審卷內足憑。是被告本於前開契約占有使用系爭車輛，並
    非全然無據，尚與刑法上侵占罪之構成要件不符。然從上揭約定契約期滿前每期
    繳交金額為租金，迄契約期滿後即將該車讓渡予被告，及契約書名稱「計程車租
    斷分期付款買賣契約書」乙情以觀，則被告與自訴人所簽訂之契約關係，似租賃
    又似為買賣。又該契約書第三條約定「付款方式：每五日付款一次，若遲延繳納
    ，每超過拾天，將記點一次同時乙方須把所欠之車租一次付清，否則甲方有權即
    時終止契約，並將該車收回，凡記點超過三次視同乙方毀約，甲方一律將該車收
    回，乙方不得提出任何異議。」等語，率然免除自訴人以意思表示終止租約或解
    除買賣契約之責任，除對於他方當事人顯失公平外，且違背終止契約或解除契約
    之形成權行使應以意思表示為之之性質（按終止權或解除權，其權利性質屬形成
    權，必須法定或約定的終止或解除事由發生，權利始產生，形成權是否行使又係
    繫於當事人之意思表示。若無上開法定或約定的事由發生，上開形成權即無從產
    生，在權利未產生之前即以定型化的條款約定「無需」以意思表示行使上開形成
    權云云，顯與形成權之權利性質有違而不生效力），此定型化之條款是否有效，
    實有待商榷。故本件被告既係本於租賃或買賣法律關係，而占有使用該機車，其
    主觀上尚難認有不法所有之意圖，應認被告罪嫌不足，乃裁定駁回抗告人之自訴
    。
三、經查：被告與抗告人訂定系爭租買契約書，約定被告於租期期間即八十五年二月
    十七日至八十五年十二月十六日止（嗣延長至八十七年十二月三十一日止），由
    被告每月給付九百元與抗告人之分期付款方式買斷系爭車輛，然於此段期間如有
    遲延繳納等違約情事，抗告人有權終止契約，並收回系爭車輛乙節，有兩造之租
    買契約書附卷可稽。又抗告人於九十年九月五日提起本件自訴案件時，系爭租買
    契約業已屆期，抗告人並曾於八十九年十月二十三日寄發台南東門郵局第一一三
    四號存證信函與被告，以被告違約為由，終止系爭租買契約，請求被告返還系爭
    車輛乙節，亦有上開存證信函乙紙附卷可考（見原審卷第五頁），復參以被告於
    原審調查時，自承：於上開期間屆滿，仍有十幾萬元未繳，而系爭車輛亦未返還
    抗告人等語，足見被告於契約屆滿，因未按期繳納租金，經抗告人終止系爭租買
    契約後，即無繼續占有系爭車輛之權源。雖被告又辯稱：系爭車輛因前發生車禍
    ，送修後仍損壞，因而將系爭車輛丟在路邊，而系爭車輛因前次車禍，受有保險
    理賠金，已足補償抗告人之租金損失云云，惟查，系爭車輛是否確已脫離被告持
    有？如仍在被告持有狀態中，上開理賠金額若干？是否已足補貼所剩餘積欠抗告
    人之租金？等等均涉及被告就系爭車輛是否有易持有為所有之不法意圖，是被告
    是否涉犯侵占犯行，即非無研求之餘地，原審以被告本於上開租買契約書而有權
    占有系爭車輛，即認被告並無不法所有之意圖，逕以被告罪嫌不足，駁回抗告人
    之自訴，尚有未洽。抗告意旨指摘原裁定不當，為有理由，應由本院將原裁定撤
    銷，發回原審法院詳為調查，更為妥適審理。
據上論斷，應依刑事訴訟法第四百十三條，裁定如主文。
中    華    民    國      九十二      年      七      月      二十三    日
                                  臺灣高等法院臺南分院刑事第二庭
                                      審判長法官  黃    崑    宗
                                            法官  莊    俊    華
                法官  林    勝    木
右正本證明與原本無異。
不得再抗告。
                                      法院書記官  吳    秋    賢
中    華    民    國      九十二      年      七      月      二十四    日


司法院資訊處製作；財團法人民間司法改革基金會備份。
